行  政  法  院  判  決                          八十七年度判字第二七六三號
    原      告  丑○○
                辛○○
                己○○
                庚○○
                丁  ○
                癸○○
                子○○
                壬○○
                丙○○
                寅○○
                卯○○
                雙全工業股份有限公司
    右一人代表人丙○○
    原      告  乙○○
                甲○○
                申○○
                戌○○
                午○○
                酉○○
                未○○
                亥○○○
                地○○
                天○○
                辰○○
                巳○○
    兼右二十四人
    共同訴訟代理人  戊○○
    右二十五人
    共同送達代收人  王文聖律師
    被      告  臺中市政府
右當事人間因收回被徵收土地事件，原告不服內政部中華民國八十七年四月一日台八
七內訴字第八七○二四○六號再訴願決定，提起行政訴訟。本院判決如左︰
    主  文
原告之訴駁回。
    事  實
緣原告等二十五人相繼於民國八十五年十二月二十三日及八十六年二月二十六日向被
告申請照原徵收價額收回渠等位於台中市文小六一學校預定地上之被徵收土地，案經
被告以八十六年三月二十日八六府教國字第三五一三二號函復，未便同意。原告等不
服，向台灣省政府提起訴願，經台灣省政府八十六年七月四日八六府訴二字第一五七
二六六號訴願決定：「原處分撤銷，由原處分機關另為處分。」嗣被告重核結果，以
八十六年八月十五日八六府地用字第一一三三五五號函復，仍否准所請。原告等不服
，循序提起訴願、再訴願，遞遭駁回，遂提起行政訴訟。茲摘兩造訴辯意旨於次：
原告起訴意旨略謂︰一、本件系爭文小六一之學校預定地經被告呈請台灣省政府核准
之計畫期限係於七十九年八月迄八十五年九月，易言之，被告徵收系爭土地之使用期
限最遲應於八十五年九月間完工，詎被告經徵收系爭土地完畢迄於八十五年九月二十
五日始正式開工，此亦為被告所自承，準此，被告顯已逾越原核准徵收計畫之使用期
限，自已構成土地法第二百十九條及都市計畫法第八十三條土地所有權人得行使買回
權之條件。對此，被告引行政院五十三年六月三十日台五三內字第四五三四號令釋示
：「需地機關是否已於徵收完畢一年後實行使用之認定，應以該項徵收土地之整體為
準，而不能按徵收前之個別原所有權之各個地區以為認定已否實行使用之準據。」而
認被告既已於八十五年九月二十五日開工，則其已於原計畫進度期限內「開始使用」
系爭被徵收土地實屬無據。蓋上揭行政院令釋所謂「實行使用」實與鈞院六十八年判
字第五二號判例意旨相同，亦即所謂「使用」係指就徵收之土地已按原核准計畫逐漸
使用，雖尚未達到該土地之全部亦同而言，而原徵收計畫期限既定明於七十九年八月
開工，八十五年九月完工，當指於八十五年九月底前完工且開始使用而言，詎系爭被
徵收土地係於八十五年九月二十五日開工，且迄於八十五年九月底前均未使用，由此
以觀，被告又何能謂其未逾越原核准徵收計畫之使用期限。二、再者，系爭文小六一
學校預定地是否依原核准計畫作為學校預定地使用本屬事實認定問題，故本件首應審
究，系爭土地有否作為學校預定地之可能，且依現狀被告是否依學校預定地之目的而
為使用，對此系爭文小六一之學校預定地本係位於台中水湳機場第二級航空噪音管制
區內，依機場周圍地區航空噪音防制辦法第十一條第二款規定：「第二級航空噪音管
制區：不宜新建學校、圖書館及醫療機構。」本為被告所明知，此有被告之公告、原
處分機關環保局及都市計畫圖可據，是被告既明知文小六一之學校預定地係位於水湳
機場第二級航空噪音管制區內根本不宜興建學校，依然我素我行，將原核准作為學校
預定地之計畫變更為興建運動場使用，且復矯稱：「本府依都市計畫法第八十三條辦
理文小六一校地徵收事宜，業依土地徵收計畫，設校計畫及進度完成第一期工程－整
地、簡易圍離、運動場等設施．．．云云。而依行政院五十三年六月三十日台內地第
四五三四號函釋土地法第二百十九條明示：「需地機關是否已於徵收完畢一年後實行
使用之認定，應以該項徵收土地之整體為準，而不能仍按徵收前之個別所有權之各個
地區以為認定已否實行使用之準據．．．。」惟按「徵收私有土地，不依核准計畫使
用」固指對所徵收土地之整體不依原核准計畫使用而言，若就徵收之土地已按原核准
計畫使用，雖尚未達到該土地之全部，但與不依計畫使用之情形有間，然本件情形，
係因原徵收之土地已不宜新建學校，被告為規避土地法第二百十九條，始先行發包以
施作整地、簡易圍籬、運動場等設施作為已依原核准計畫使用之依據，然查被告並非
將本件系爭土地部份作為運動場使用，其餘部份作為日後興建學校之使用，易言之，
被告早將系爭文小六一之學校預定地全部作為運動場使用，此均有已附呈之照片及文
小六一之工程合約書為憑，揆諸附呈之照片及工程合約書內之平面圖、配置圖實已究
明本件系爭土地已全部施作為運動場使用，根本無留其他空地供爾後作為興建學校應
有之教室、校舍、辦公室等相關設施之可能，對此，原告對於原訴願會及再訴願會一
再要求與原告等共同會勘系爭土地即可確切證明系爭土地確無可能作為學校預定地使
用，詎彼等訴願機關僅憑被告所附具之文小六一設校計畫書所載「其設校第一期工程
包含整地，簡易圍牆、運動場等設施，教室興建工程則分三期施工。」遂率認被告有
依原徵收計畫目的使用作為學校預定地自顯有未洽，況倘若被告所述為真實，則系爭
土地應留有其他空地供爾後作為興建教室、校舍、辦公室等機關設施，然依現狀及其
發包之工程合約書內之平面圖、配置圖並無預留該等空地，諸此事證均足說明，系爭
被徵收土地確非作為學校預定地使用，對此亦懇請鈞院擇期會勘系爭土地即可究明前
情，準此，系爭土地既不適宜新建學校，且非作為學校預定地使用，況被告已將全部
土地作為運動場使用，益徵，被告顯已違反原核准計畫之使用「新建學校」之目的及
其用途，自應構成原所有權人申請收回土地之要件。三、綜上所陳，本件系爭土地倘
係欲作為學校預定地使用則誠如前述，已違反機場周圍地區航空噪音防制辦法第十一
條第三款之規定，日後勢必浪費公帑再行遷校；對此，當為被告所明知而勢不可為；
然倘若系爭土地本非作為興建學校，則被告顯已違反原核准使用計畫，亦構成土地所
有權人行使買回權之要件。為此狀請判決撤銷一再訴願決定及原處分等語。
被告答辯意旨略謂︰一、系爭文小六十一學校預定地上之土地，分別經臺灣省政府七
十九年三月二十七日府地二字第三二六五九號函核准徵收，並經本府依法公告徵收在
案。原告等向被告申請照原徵收價額收回前開土地後，被告曾於八十六年五月十六日
以府教國字第六五四一一號函邀相關單位派員會同於八十六年五月二十二日前往實地
會勘。經查文小六十一設校計畫第一期工程（整地、簡易圍牆、運動場等設施）業於
八十五年九月二十日發包，八十五年九月二十三日簽訂合約，得標廠商並於八十五年
九月二十五日正式開工。工程進行期間並因原告中賴秋陽等人數度抗爭陳情暫緩拆除
，經代管學校多次協調且經賴秋陽等人切結同意於八十六年二月二十三日前配合拆遷
完畢，惟仍未依切結辦理拆遷，被告遂於八十六年二月二十四日執行強制拆除，致使
工程略有延誤，亦屬原告等抗爭所致，依前開行政院五十三年六月三十日台五三內字
第四五三四號令釋示：「需地機關是否已於徵收完畢一年後實施使用之認定，應以該
項徵收土地之整體為準，而不能仍按徵收前之個別原所有權之各個地區以為認定已否
實行使用之準據，如遇原所有權人對於需地機關實行使用加以阻撓者，則在其阻撓行
為終止前，要亦不能認係需地機關不實行使用」。原告等既有阻撓工程進行之事實，
自難謂本府未實行使用。二、另原告等二十五人依土地法第二百十九條規定，申請照
徵收價額收回被徵收之文小六十一學校預定地。按文小六十一用地係於七十九年十一
月二十八日發放補償費完竣，並依規辦理提存，依土地法第二百十九條規定原土地所
有權人聲請買回期限，為徵收補償發給完竣屆滿一年之次日起五年內，經核算其申請
期限應至八十五年十一月二十八日止，原告等係於八十五年十二月二十三日提出買回
申請，顯已逾規定申請期限。三、基於被告已依文小六十一徵收計畫書所載，於計畫
進度期限（預定七十九年八月開工，八十五年九月完工）內開始使用前開被徵收土地
，並無逾期未實行使用之情形，被告於經臺灣省政府八十六年八月二日八六府地二字
第一六四二五五號函同意依被告所擬不予發還意見後，以八十六年八月十五日八六府
地用字第一一三三五五號否准原告等人請求，原處分應無不合。請駁回原告之訴等語
。
    理  由
按「徵收私有土地後，不依核准計畫使用，原土地所有權人得照原徵收價額收回其土
地，固為土地法第二百十九條所規定，然所謂『徵收私有土地後，不依核准計畫使用
』，係對於所徵收土地之整體不依原核准計畫使用而言。若就徵收之土地已按原核准
計畫逐漸使用，雖尚未達到該土地之全部，但與不依核准計畫使用之情形有間，應無
該條之適用。」本院六十八年判字第五十二號著有判例。又「依土地法第二百十九條
第二項規定，該管市、縣地政機關於受理申請收回土地，如經查明合於同條第一項規
定時，應層報原核准徵收機關核定，應無疑義。至市、縣地政機關於受理後，會同相
關單位實地勘查，認定與規定不符，擬駁回申請者，衡諸土地法第二百十九條之立法
意旨，仍應擬具處理意見，轉報原核准徵收機關核定。」內政部八十二年四月十九日
台八二內地字第八一七九一○二號函釋有案。查本件原告等二十五人所有坐落台中市
文小六十一學校預定地土地，前經台灣省政府七十九年三月二十七日府地二字第三二
六五九號函核准徵收，並經被告以七十九年五月十一日七九府地用字第三九○六七號
函公告徵收。嗣原告等於八十六年二月二十六日向被告申請照原徵收價額收回渠等前
開被徵收土地。案經被告八十六年五月十六日八六府教國字第六五四一一號函通知需
地機關及相關單位會同於八十六年五月二十二日前往實地會勘結果，文小六一學校定
預定地依設校計畫第一期工程（整地、簡易圍牆、運動場等設施）業於八十五年九月
二十日發包，八十五年九月二十三日簽訂合約，得標廠商福泰營造有限公司並於八十
五年九月二十五日正式開工。工程進行期間礙於地上物拆遷戶抗爭並數度陳情暫緩拆
除，經代管學校多次協調且經陳情人切結同意於八十六年二月二十三日前配合拆遷完
畢，仍未依切結辦理拆遷，被告遂於八十六年二月二十四日上午會同相關單位執行強
制拆除，致使工程施工略有延誤；並層報台灣省政府，經台灣省政府八十六年八月二
日八六府地二字第一六四二五五號函核定，被告遂否准原告等請求收回被徵收之系爭
土地，核與首揭規定，並無不合。至原告等主張被告與營造廠商所簽訂之工程合約之
平面圖、配置圖未含蓋興建教室、校舍、辦公室等相關設施，被告已違反核准計畫之
使用目的及用途，且於徵收完畢迄今未依原徵收計畫開始使用而已逾期限，原告等自
得行使買回權乙節。經查行政院五十三年六月三十日台內第四五三四號函釋略謂：「
查土地法第二百十九條內所稱『實行使用』，係指照原核准計畫實際使用該項徵收之
私有土地或於該項土地上連續從事有關達成徵收計畫之各項工作，如從事建築裝置機
械等情事而言，所稱『徵收完畢』指原所有權人及使用人已領取補償地價及其他補償
費，並將應予遷移之物已全部遷移者而言。本院前於五十一年間據該省政府呈請曾以
五十一訴字第八一五六號令釋示有案，至徵收土地完畢一年後不實行使用，照土地法
第二百三十五條及二百三十七條之規定解釋，及內政部等前開議復前段意見核無不妥
，而需地機關是否已於徵收完畢一年後實行使用之認定，應以該項徵收土地之整體為
準，而不能仍按徵收前之個別原所有權之各個地區以為認定已否實行使用之準據，如
遇原所有權人對於需地機關實行使用加以阻撓者，則在其阻撓行為終止前，要亦不能
認係需地機關不實行使用。」本件被告就設校計畫第一期工程既已發包、開工，自難
謂未依核准計畫期限使用。原告等前開主張，尚無可採。況查原告等係依土地法第二
十九條規定，申請照徵收價額收回被徵收之文小六十一學校，惟查系爭文小六十一用
地係於七十九年十一月二十八日發放補償費完竣，並依規辦理提存有提存書在卷可按
。則依土地法第二百十九條規定原土地所有權人申請買回期限，為徵收補償發給完竣
屆滿一年之次日起五年內，則原告等申請照徵收價額收回系爭土地之期限應至八十五
年十一月二十八日屆滿。而原告等係於八十五年十二月二十三日始提出買回申請，顯
已逾規定申請期限。綜上所述，原處分及一再訴願決定均無違誤，原告之訴並無理由
，應予駁回。另本件事證已明，原告等請求履勘系爭土地，核無必要，併此明。
據上論結，本件原告之訴為無理由，爰依行政訴訟法第二十六條後段，判決如主文。
中    華    民    國     八十七      年     十二     月     二十四      日
                    行 政 法 院 第 二 庭
                                審 判 長 評  事      陳  石  獅
                                         評  事      徐  樹  海
                                         評  事      彭  鳳  至
                                         評  事      黃  合  文
                                         評  事      林  茂  權
右  正  本  證  明  與  原  本  無  異
                                         法院書記官  蘇  金  全
中    華    民    國     八十七      年     十二     月     三十        日
